臺灣板橋地方法院民事判決　　　　　　 93年度重訴字第316號
原　　　告　己○○
　　　　　　甲○○
　　　　　　乙○○
　　　　　　戊○○
　　　　　　丁○○
共　　　同
訴訟代理人　丙○○
上　一　人
訴訟代理人　周嬿容律師
被　　　告　辛○
被　　　告　庚○○
上二人共同
訴訟代理人　林明珠律師
上列當事人間請求返還土地等事件，經本院於民國94年2 月3 日
言詞辯論終結，判決如下：
    主  文
被告庚○○應將坐落台北縣三峽鎮○○段溪南小段第四九二、四
九二之一、四九二之二地號土地如附圖所示黃色部分，第四九二
地號面積一四一平方公尺、第四九二之一地號面積三二平方公尺
、第四九二之二地號面積四六一平方公尺，合計六三四平方公尺
之柏油路面拆除恢復耕地原狀後，與被告辛○共同將上開土地返
還原告。
被告辛○應將坐落台北縣三峽鎮○○段溪南小段第三三０地號面
積二六平公尺、第三三四地號面積八八六平方公尺、第三三七號
地號面積二三五０公尺，及第四九二之一地號如附圖所示藍色部
分面積七二０平方公尺之土地，遷讓返還原告。
訴訟費用由被告負擔。
本判決第一、二項於原告以新台幣肆佰捌拾萬元供擔保後，得假
執行；但被告如以新台幣壹仟肆佰伍拾萬元或等值之彰化商業銀
行三峽分行可轉讓定存單預供擔保，得免為假執行。
    事實及理由
壹、程序方面：
    按出租人與承租人間因耕地租佃發生爭議時，應由當地鄉（
    鎮、市、區）公所耕地租佃委員會調解；調解不成立者，應
    由直轄市或縣（市）政府耕地租佃委員會調處。前項爭議案
    件非經調解、調處不得起訴，耕地三十七五減租條例第二十
    六條第一、二項固定有明文。惟出租人既聲請鄉鎮（區）公
    所耕地租佃委員會調解，而遭拒絕（或駁回其聲請）者，即
    無調解之可能，則出租人即得逕行起訴，法院亦應就案件之
    有無理由予以判決，不能以其未經調解、調處而予以駁回，
    有最高法院48年台上字第1362號判例可資參照。又既遭鄉鎮
    （區）公所拒絕調解，自非調解不成立，與耕地三七五減租
    條例第二十六條第一項所謂「調解不成立者，應由直轄市或
    縣（市）政府耕地租佃委員會調處」之要件不合。是上訴人
    前因本件租佃爭議，向台北縣三峽鎮公所租佃委員會聲請調
    解，經該委員會以該筆租約已經台北縣政府於民國75年1 月
    7 日北府地字第6569號函註銷在案而予以駁回，有台北縣三
    峽鎮公所93年6 月8 日北縣峽民字第0930013371號函覆在卷
    可稽，依前開判例意旨，原告逕行提起本件訴訟，於法核無
    不合，先此指明。
貳、實體方面：
一、原告起訴主張：(一)緣坐落台北縣三峽鎮○○段溪南小段第33
    0 、334 、337 、492 、492 之1 、492 之2 地號土地六筆
    係原告之父周漢楊所有於38年1 月1 日出租與訴外人劉生財
    耕作，立有三七五耕地租約並向台北縣三峽鎮公所申請登記
    在案，嗣周漢楊於92年3 月24日死亡，由原告等繼承系爭土
    地。(二)系爭土地承租人劉生財於62年4 月5 日死亡前因遷居
    台東，將系爭土地交由被告辛○使用，業據被告辛○在台灣
    板橋地方法院檢察署92年偵字21281 號竊佔案中結證在案，
    劉生財既不自任耕作，並將耕地交由他人即被告辛○使用，
    依耕地三七五減租條例第16條規定原定租約無效，從而被告
    等佔有使用系爭土地既無正當權源，原告依耕地三七五減租
    條例第16條第2 項及民法第767 條規定，自得請求遷讓交還
    。(三)出租人即原告之父周漢楊於劉生財將系爭耕地交付被告
    辛○使用後，固曾繼續向辛○收取租金，縱因此而認原告與
    被告辛○間成立三七五耕地租約之租賃關係，惟被告辛○將
    部分耕地即系爭第492 、492 之1 、492 之2 號土地交由其
    子即被告庚○○闢為停車場使用，已據被告庚○○及訴外人
    羅金泉在上開92年度偵字第21 281號竊佔案中供明在卷，並
    有照片可佐，則承租人即被告辛○即為不自任耕作，依耕地
    三七五減租條例第16條第2 項規定原訂租約無效，得由出租
    人即原告等收回。又系爭第492 、492 之1 、492 之2 號土
    地於本院93年10月15日前往現場會勘時，雖部分已回復原狀
    ，仍無礙於原告主張系爭耕地租約無效。(四)退一萬步言，若
    認本件耕地租賃，因無書面而無耕地三七五減租條例之適用
    ，被告辛○既將系爭部分土地交由其子即被告庚○○闢建停
    車場使用，原告亦得依土地法第108 條、114 條第1 項第2
    款之規定收回系爭土地，原告爰以起訴狀繕本送達被告時，
    為終止契約之意思表示，並要求被告等恢復原狀返還系爭土
    地等情。並聲明：被告庚○○應將坐落台北縣三峽鎮○○
    段溪南小段第492 、492 之1 、492 之2 地號土地如附圖所
    示黃色部分之柏油路面拆除恢復耕地原狀後，與被告辛○共
    同將上開土地返還原告。被告辛○應將坐落台北縣三峽鎮
    ○○段溪南小段第330 、334 、337 號土地及第492 、492
    之1 、492 之2 地號土地除上開第1 項所示部分外，全部遷
    讓交還原告。願供擔保，請准宣告假執行。
二、被告則以：(一)原承租人劉生財生前與被告辛○之父劉有大、
    被告辛○共同耕作系爭土地，其死後由被告辛○耕作系爭土
    地，原出租人周漢楊（即原告之父）並連續數十年依三七五
    減租條例所訂租額向被告辛○收取租金，68年以前，均由周
    漢楊之妻雇用卡車至辛○住處收取租額稻穀，68年以後，不
    再前來收取，意欲造成欠租二年可以撤佃之理由，被告辛○
    始以提存法院及郵寄匯票方式支付租金，足證被告辛○與周
    漢楊間成立三七五耕地租約。劉生財於62年間死亡後，被告
    辛○曾要求周漢楊訂立三七五耕地租約，並向主管機關辦理
    租約登記，詎周漢楊表示願訂約並辦理登記，但要求被告辛
    ○提出訴外人劉三連（為劉生財之養子）拋棄繼承權之書面
    ，聲稱須先辦理劉三連拋棄繼承耕作權，再辦理與辛○之租
    約登記云云，被告辛○不疑有他，乃交付劉三連拋棄繼承耕
    作權書面，未料周漢楊竟持該書面辦理租約註銷登記，並拒
    絕辦理與辛○間之三七五租約登記，惟周漢揚與被告辛○間
    三七五耕地租約仍應繼續存在。(二)系爭土地二十餘年來，即
    無水源，只能種植綠竹、蕃藷、蔬果等作物，而收益並不足
    以維持被告辛○之生計，且四鄰土地出租予柏油廠，致鎮日
    沙石飛揚，噪音不斷，不利農耕，故被告辛○乃將靠近柏油
    廠之一小部分，交由被告之子庚○○闢為瀝青平台，平時作
    為晒農作物（筍乾、蕃藷、豆類、瓜類短期作物）之農用，
    夜間偶而作為停車場之用，即被告庚○○係無償使用，被告
    辛○並未收取租金，自非屬轉租，且被告庚○○係被告辛○
    之子，乃同屬一家之人，實非一般所謂「他人」，亦與借與
    他人使用情況迥異。(三)系爭土地舖上瀝青部分，面積為634
    平方公尺，占原承租面積5667平方公尺之百分之十一，參照
    內政部49年台內字第6225號函意旨：「原承租魚塭土地二．
    ○○二甲，將部分土地面積○．三六三甲填高作為旱地使用
    ，此種變更使用既為改良土地之結果，且實際變更之土地僅
    為全部承租土地之小部分 (百分之十八．一三)， 基於首開
    法條之規定，自不得終止租約」，是本案舖設瀝青面積屬極
    小部分，且係作為晒農作物之用，亦屬農用，被告辛○無不
    自任耕作情事。(四)被告辛○就系爭大部分土地，均自任耕作
    ，業經本院履勘屬實，亦有照片在卷為憑。至原告所提出照
    片所示，均為系爭土地旁，瀝青工廠之使用土地情形，並非
    被告使用系爭土地之情形。(五)按行使權利、履行義務，應依
    誠實及信用方法，民法第148 條第2 項定有明文。查系爭6
    筆土地，面積合計5,667 平方公尺，依地政機關測量結果，
    目前舖設柏油路面僅634 平方公尺，約占全部面積之百分之
    十一，縱認被告辛○將一小部分土地作為晒場兼偶而停車之
    用，有所未合，然原告主張租約全部無效，或主張終止全部
    契約，收回全部土地，實有違誠信原則與衡平原則，自不應
    准許。退萬步言，縱認原告得收回土地，至多亦僅能收回該
    作為晒場部分之土地，而不得收回全部土地。(六)系爭土地中
    第33 0、334 、337 地號部份土地，於90年由台北縣政府徵
    收，其中330 地號部分，徵收面積為188 平方公尺，補償費
    為新台幣（下同）184 萬元、334 地號部分，徵收274 平方
    公尺，補償費為110 萬元、337 地號部分，徵收589 平方公
    尺，補償費為239 萬元，合計徵收總面積1,051 平方公尺，
    補償總金額計533 萬元，被告辛○依三七五減租條例之規定
    可請求三分之一補償費，然上開補償費均由地主周漢楊於90
    年6 月14日領取後，被告辛○未得分文。被告辛○因耕地面
    積驟減約百分之一八．六又未獲得補償，被告辛○無所適從
    ，為生活計，才以小部分土地，日間做為農作物晒場，夜間
    兼供被告庚○○偶而停車之用。又被告辛○向周漢楊請求給
    付部分土地徵收補償費時，周漢楊表示雙方未成立三七五耕
    地租約，拒絕給付，茲原告起訴請求返還土地，卻又主張兩
    造間成立三七五耕地租約，被告辛○不自任耕作，原訂租約
    無效云云，實屬前後矛盾，有違誠信原則等語資為抗辯。並
    聲明：原告之駁回。如受不利判決，願以現金或等值之
    彰化商業銀行三峽分行可轉讓定存單預供擔保，請准宣告免
    為假執行。
三、按耕地三七五減租條例第6 條第1 項載「本條例施行後耕地
    租約應一律以書面為之，租約之訂立、變更、終止或換訂，
    應由出租人會同承租人申請登記」云云，係為保護佃農及謀
    舉證上便利而設，非謂凡租約之訂立、變更、終止或換訂，
    須經登記，始能生效，此有最高法院52年台上字2629號判例
    可稽。查：系爭第330 、334 、337 、492 、492 之1 、49
    2 之2 地號土地係原告之父周漢楊所有，於38年1 月1 日出
    租與訴外人劉生財耕作，雙方立有三七五耕地租約並向台北
    縣三峽鎮公所申請登記在案，於62年間系爭土地由被告辛○
    單獨耕作後，周漢揚仍繼續向被告辛○收取租金，是周漢揚
    與被告辛○間就系爭土地有三七五耕地租約存在，嗣周漢楊
    於92年3 月24日死亡，由原告等繼承系爭土地之事實，有系
    爭土地登記謄本、台北縣私有耕地租約、原告繼承系統表暨
    之收據、存證信函、匯票及89年、91年度提存租金之提存書
    、收據等件為證，且為兩造所不爭執，堪認為真實。
四、本件經本院於93年12月23日與兩造整理並協議簡化之爭點為
    ：（一）被告辛○是否有不自任耕作之情形？（二）被告辛
    ○若有部分耕地不自任耕作，依耕地三七五減租條例第16條
    第2項之規定，是否系爭租約全部無效？茲分敘如下：
（一）被告辛○是否有不自任耕作之情形？
    (一)按耕地三七五減租條例第16條所謂承租人不自任耕作，應
      係指承租人有擅自變更用途，未將承租土地供耕作使用，
      或轉租、將承租土地借與他人使用、與他人交換耕作等不
      合耕地租佃目的之行為，有最高法院56年台上字1520號判
      例、66台上字第761 號判例可資參照。
    (二)查：本院於93年10月15日上午10時30分會同兩造前往系爭
      耕地履勘結果，發現第330 地號地號土地面積很小，目前
      雜草叢生；第337 地號土地種有竹林，被告庚○○陳稱係
      綠竹筍；第334 地號土地有農舍及菜園；系爭第492 、
      492 之1 、492 之2 地號土地無建物，一部分種有菜苗，
      除菜圃外，上開土地地面皆鋪有瀝青，據被告庚○○表示
      菜圃是3 、4 個月前回復種植的，之前菜圃部分亦與其他
      部分同鋪有瀝青等情，有勘驗筆錄、現場照片在卷可稽。
      而被告雖辯稱：系爭第492 、492 之1、492之2 地號土地
      鋪設瀝青之目的係為供做農作之晒場云云，惟依被告辛○
      承租之耕地僅種植青菜、竹筍等農作以觀，實難認被告辛
      ○有將承租耕地近三分之一之面積（被告辛○承租之耕地
      目前面積共4,616 平方公尺，系爭第492 、492 之1 、
      492 之2 地號土地面積為1, 354平方公尺）做為晒場用之
      必要。再觀諸卷附原告所提上開土地於本院履勘前之現場
      照片（原證6 ，上開照片經本院與93年10月15日履勘現場
      之照片對照結果，認確係本院履勘前之現場無誤），發現
      上開土地白天係供多輛卡車停放之用，且被告庚○○在台
      灣板橋地方法院檢察署檢察官92年度偵字第21281 號案件
      偵查中，亦坦承上開土地現在是由其使用，停放其所有卡
      車等語，有上開案件不起訴處分書在卷可稽，堪認被告辯
      稱：系爭第492 、492 之1 、492 之2 地號土地平時作為
      晒場，夜間偶交由被告庚○○作停車場用云云，顯臨訟避
      就之詞，不足採信。是被告辛○確有將系爭第492 、492
      之1 、492 之2 地號土地交付他人使用並變更耕地用途之
      行為甚明，原告主張被告辛○就上開土地有不自任耕作之
      情形，洵屬有據。
（二）被告辛○若有部分耕地不自任耕作，依耕地三七五減租條
      例第16條第2項之規定，是否系爭租約全部無效？
    (一)按耕地租賃，承租人應自任耕作，以承租之耕地供耕作之
      用，否則原定租約無效，此觀耕地三七五減租條例第16條
      規定自明。且所謂原定租約無效，係指同一租約無效，或
      同一租約內租賃多筆耕地，僅對其中一筆或數筆不自任耕
      作，該租約全部應均歸無效，最高法院66年台上字第761
      號著有判例，是承租人不自任耕作之情形，縱僅存在於承
      租土地之一部，不論其面積多寡，全部租約仍屬無效。被
      告辛○就系爭租約中第492 、492 之1 、492 之2 地號土
      地既有不自任耕作之情事，已如前述，則依上開說明，原
      訂租約應屬無效，無待原告另為終止租約之意思表示。又
      被告辛○就未轉租他人或尚自任耕作部分之土地，亦失其
      租賃依據，原告自得就該未轉租或自任耕作之土地一併請
      求收回。
    (二)至被告固抗辯：租約全部無效違反誠信及衡平原則云云，
      惟耕地三七五五減租條例該條例之立法目的係為保障實際
      從事耕作佃農之基本權益，免於佃農受出租人剝削及喪失
      賴以維生之耕地，故對耕地出租人之租約終止、租金收取
      、耕地出賣等有諸多限制，倘承租之佃農有將全部或一部
      耕地轉租或交付他人使用等不自任耕作之積極行為，即與
      該條例立法目的有違，無再予以保護之必要。故耕地三七
      五減租條例第16條即明定：「承租人應自任耕作，並不得
      耕地全部或一部轉租於他人」，即強調承租人就耕地全部
      應自耕，不容承租人將耕地之一部供非農作用，是承租人
      有一部分耕地有不自任耕作之情形，全部租約即歸於無效
      ，並無違反誠信原則或衡平原則之問題。況本件被告辛○
      不自任耕作之面積幾近系爭租約全部耕地三分之一，更無
      違反誠信及衡平原則之適用餘地。另被告抗辯：原告先前
      否認兩造有三七五耕地租約存在，致被告無法向原告請求
      系爭部分耕地被徵收之補償費，現今卻依耕地三七五減租
      條例第16條規定主張租約無效，亦有違誠信原則云云，因
      此乃原告就利己事實所為之主張，與誠信原則無關，其抗
      辯並不足取。
五、綜上所述，被告辛○因違反耕地三七五減租條例第16條第1
    項而有不自任耕作之情形，兩造系爭租約當然全部無效，從
    而，原告依民法第767 條及耕地三七五減租條例第16條第2
    項規定請求被告庚○○應將坐落台北縣三峽鎮○○段溪南小
    段第492 、492 之1 、492 之2 地號土地如附圖所示黃色部
    分，第492 地號面積141 平方公尺、第492 之1 地號面積32
    平方公尺、第492 之2 地號面積461 平方公尺，合計634 平
    方公尺之柏油路面拆除恢復耕地原狀後，與被告辛○共同將
    上開土地返還原告；被告辛○應將坐落台北縣三峽鎮○○段
    溪南小段第330 地號面積26平方公尺、第334 地號面積886
    平方公尺、第337 號地號面積2,350 公尺，及第492 之1 地
    號如附圖所示藍色部分面積720 平方公尺之土地，遷讓返還
    原告，洵屬有據，應予准許。兩造陳明願供擔保，聲請宣告
    假執行及免於假執行，核無不合，爰分別酌定相當擔保金額
    准許之。
六、本件事證已臻明確，兩造其餘攻擊、防禦方法，核與本件判
    決結果不生影響，爰不一一論述，附此敘明。
據上論結，原告之訴為有理由，依民事訴訟法第85條第1 項前段
、第390 條第2 項、392條第2項，判決如主文。
中　　華　　民　　國　　94　　年　　2 　　月　　3 　　日
                  民事第二庭    法　官　古秋菊
以上正本係照原本作成
如對本判決上訴，須於判決送達後20日內向本院提出上訴狀
中　　華　　民　　國　　94　　年　　2 　　月　　3 　　日
                            書記官　王政煌
